---
title: "Clase 2 - Procesamiento de proyecciones de población"
author: "MGAIE"
date: "`r Sys.Date()`"
output: html_document
---

```{r setup, include=FALSE}
knitr::opts_chunk$set(echo = TRUE)
```

## Fuente

El objetivo de esta clase la idea es levantar los datos de poblaciòn de INDEC y de manera programatica armar las proyeccciones

```{r cars}
# chequeamos si las librerías están instaladas y si es necesario se instalan
if ("readxl" %in% installed.packages()[,"Package"]) {library(readxl)} else {install.packages("readxl");library(readxl)}
if ("openxlsx" %in% installed.packages()[,"Package"]) {library(openxlsx)} else {install.packages("openxlsx");library(openxlsx)}
if ("highcharter" %in% installed.packages()[,"Package"]) {library(highcharter)} else {install.packages("highcharter");library(highcharter)}
```

Ahora descargamos las proyecciones 

```{r}
# descarga del archivo
url = "https://www.indec.gob.ar/ftp/cuadros/poblacion/c2_proyecciones_prov_2010_2040.xls"
download.file(url, destfile = "poblacion.xls", mode="wb")
```

Crear el vector sheets con todas las hojas que tiene 

```{r}
sheets = readxl::excel_sheets("poblacion.xls")
print(sheets)
```

eliminar la hoja oculta "GraphData"

```{r}
sheets = sheets[sheets!="GraphData"]
print(sheets)
```
El diseño de cada hoja (que representa a una jurisdicción) se compone de 5 bloques horizontales de 6 cuadros cada uno y un bloque final (el sexto) de un cuadro. Con una secuencia vamos a obtener la columna en la que empieza cada cuadro. Identificamos la letra “B” en el vector LETTERS que incluye R. En este caso, la letra “B” es la segunda del vector. Usando esa posición, iremos agregando los múltiplos de 4 hasta completar las 6 columnas.

```{r}
orden_letra_b = 2
columnas = LETTERS[seq(orden_letra_b,length(LETTERS), by = 4)][1:6]

print(columnas)
```



Ahora obtendremos las filas donde empiezan los cuadros. Entre la longitud de los cuadros (21 filas) más los espacios y los totales que no utilizaremos, vemos que cada bloque comienza 28 filas debajo del anterior. Multiplicamos hasta obtener las filas iniciales de cada uno.

```{r}
fila_primer_bloque = 8
fila_ultimo_bloque = 148
filas = seq(fila_primer_bloque,fila_ultimo_bloque, by = 28)
print(filas)
```

Con el comando expand.grid obtendermos todas las combinaciones de fila y columna donde comienzan los cuadros a partir de los dos vectores creados anteriormente.

Habiendo una lista de vectores, exapnd.grid da todas las combinaciones de filas y columnas y nos permite crear un df

```{r}
columnas_y_filas <- list(
  columnas,
  filas
)

columnas_y_filas = expand.grid(columnas_y_filas)
print(columnas_y_filas)
```
Eliminamos las ultimas 5 combinaciones ya que el último bloque sólo dispone de un cuadro

```{r}
columnas_y_filas = columnas_y_filas[1:(nrow(columnas_y_filas)-5),] 
```

Pegamos ambas columnas para obtener los identificadores de celdas tal como los usa Excel

```{r}
celdas = paste0(columnas_y_filas$Var1,columnas_y_filas$Var2) 
print(celdas)
```

**Ya tenemos entonces la lista de todas las celdas que representan la primera celda (arriba y a la izquierda) de cada uno de los bloques donde se encuentran las proyecciones para un año y jurisdicción específicos**

Sumamos ahora unos pasos que servirán para agregar las columnas de jurisdicción, sexo y edad en la tabla final. Creamos un vector con los grupos de edad que utiliza INDEC en las proyecciones. Podemos hacerlo desde el rango A8:A28 de la primera hoja, por ejemplo. Luego, hacemos lo mismo con la variables sexo desde B4:D4 y finalmente creamos un vector con la secuencia de años de las proyecciones (2010 a 2040).

```{r}
grupos_de_edad = readxl::read_xls("poblacion.xls", sheet = sheets[1], range = "A8:A28", col_names = F)[[1]] # vector de grupos de edad
sexo = colnames(readxl::read_xls("poblacion.xls", sheet = sheets[1], range = "B4:D4")) # vector de categorías de sexo
anos = 2010:2040 # vector de años

print(grupos_de_edad)
```

```{r}
print(sexo)
```

```{r}
print(anos)
```
Ya tenemos toda la información que necesitamos:

Las jurisdicciones (a partir de los nombres de las hojas, en la variable sheets)
Los grupos de edad (en la variable grupos_de_edad)
Las categorías de sexo (en la variable sexo)
Las celdas donde empieza cada bloque (en la variable celdas)
Con esa información podemos recorrer el archivo e ir extrayendo la información para generar un data frame. Ésta será la tarea más compleja.

## Crear el data frame

Vamos a hacer ahora un loop que recorra hoja por hoja el archivo y a medida que pase por cada cuadro lo agregue a un data frame debajo del cuadro anterior, identificando la jurisdicción y el grupo de edad en filas y el sexo en columnas

```{r}
resultado = data.frame() # creamos en data.frame vacío donde se guardarán los resultados

for (i in sheets) { # recorre las hojas del archivo original
  for (j in celdas) { # recorre cada una de las celdas donde comienza un bloque de datos
    ano=anos[which(celdas==j)] # identifica el año del bloque que está capturando
    rango = c(j,
              paste0(LETTERS[which(LETTERS==substring(j,1,1))+2],as.numeric(substring(j,2,4))+20)) 
    rango = paste(rango,collapse = ":") # obtiene el rango completo del bloque
    cuadro = readxl::read_xls("poblacion.xls", sheet = i, range = rango, col_names = F) # lee el bloque
    colnames(cuadro) = sexo # pone nombre de columnas a los datos obtenidos
    cuadro$ano = ano # agrega el año de los datos
    cuadro$juri = i # agrega la jurisdicción a los datos
    cuadro$edad = grupos_de_edad # agrega las etiquetas de los grupos de edad
    resultado = rbind(
      resultado,
      cuadro[,c(4,5,6,1,2,3)]
    ) # une los datos obtenidos al data frame donde se almacenarán todos (resultado)
  }
}
```


Ahora sí, contamos con un data frame que contiene los datos en un formato amigable:

```{r}
print(resultado)
```


Podemos mejorar la presentación de los datos.

```{r}
# separamos los códigos de jurisdicción de los nombres
resultado$juri_nombre = substring(resultado$juri,4,max(nchar(resultado$juri)))
resultado$juri = substring(resultado$juri,1,2)
```

También podemos usar tidyr (Wickham, Vaughan, and Girlich 2023) para pasar la variable sexo a las filas y DT (Xie, Cheng, and Tan 2023).

```{r}
if ("tidyr" %in% installed.packages()[,"Package"]) {library(tidyr)} else {install.packages("tidyr");library(tidyr)}
if ("DT" %in% installed.packages()[,"Package"]) {library(DT)} else {install.packages("DT");library(DT)}

resultado = resultado %>% pivot_longer(cols = 4:6,
                                       names_to = "sexo_nombre",
                                       values_to = "poblacion") # pasa sexo a filas

# codifica sexo
resultado$sexo_codigo = ""
resultado$sexo_codigo[resultado$sexo_nombre=="Ambos sexos"] = "0"
resultado$sexo_codigo[resultado$sexo_nombre=="Varones"] = "1"
resultado$sexo_codigo[resultado$sexo_nombre=="Mujeres"] = "2"

resultado = resultado[,c(1,2,4,7,5,3,6)] # ordena columnas
DT::datatable(resultado)
```
Podemos observar que generamos un data frame de 48.825 filas. Si tenemos en cuenta que tabulamos información de 31 años, en 25 jurisdicciones (incluyendo “total país”), para 3 categorías de sexo (incluyendo “ambos sexos”) y 21 grupos de edad, podemos comprobar si nuestro trabajo fue correcto:

```{r}
filas_data_frame = 48825
n_anos = 31
n_jurisdicciones = 25
n_categorias_sexo = 3
n_grupos_de_edad = 21

filas_esperadas = n_anos * n_jurisdicciones * n_categorias_sexo * n_grupos_de_edad

print(filas_data_frame == filas_esperadas)
```

## Visualización
Finalmente, podemos hacer una visualización sencilla de los datos usando los paquetes shiny (Chang et al. 2022), highcharter (Kunst 2022) y htmlwidgets (Vaidyanathan et al. 2023).


```{r}
library(shiny)
library(dplyr)
library(highcharter)
library(shinyWidgets)

ui <- fluidPage(
  column(3,
         br(),
         selectizeInput(inputId = "ano", 
                        label = "Seleccionar año:", 
                        choices = unique(resultado$ano),
                        selected = substring(Sys.Date(),1,4)),
         selectizeInput(inputId = "juri", 
                        label = "Seleccionar jurisdicción:", 
                        choices = unique(resultado$juri_nombre))
  ),
  column(6,
         br(),
         highchartOutput("grafico")),
  column(3)
) 

# definimos la lógica para elaborar el gráfico de pirámides a partir de la información ingresada en la ui
server <- function(input, output, session) {
  output$grafico = renderHighchart({
    datos_grafico = resultado[
      resultado$ano==input$ano &
        resultado$sexo_codigo!="0" &
        resultado$juri_nombre==input$juri,]
    
    highchart() %>%
      hc_chart(type = "bar") %>%
      hc_title(text = paste("Pirámide de población", "-", input$juri, "-", input$ano)) %>%
      hc_xAxis(categories = rev(unique(datos_grafico$edad))) %>%
      hc_yAxis(title = list(text = "Población"),
               labels = list(formatter = JS( 
                 "function() {    
                    return Math.abs(this.value); 
                  }"
               )),
               max = max(datos_grafico$poblacion)*1.1,
               min = max(datos_grafico$poblacion)*1.1*-1) %>%
      hc_plotOptions(series = list(stacking = "normal",
                                   groupPadding = 0,
                                   pointPadding = 0,
                                   borderWidth = .1)) %>%
      hc_add_series(name = "Varones", data = rev(datos_grafico$poblacion[datos_grafico$sexo_codigo=="1"])*-1, color = "#d8b365") %>%
      hc_add_series(name = "Mujeres", data = rev(datos_grafico$poblacion[datos_grafico$sexo_codigo=="2"]), color = "#5ab4ac") %>%
      hc_legend(align = "right", verticalAlign = "top", reversed = TRUE) %>%
      hc_tooltip(formatter = JS("function () {
                                  if (this.series.name === 'Varones') {
                                    return `<b>${this.series.name}</b></br>${this.y*-1}`
                                  } else if (this.series.name === 'Mujeres') {
                                    return `<b>${this.series.name}</b></br>${this.y}`}}")) %>%
      hc_exporting(enabled = TRUE)
  })  
}

# mostramos la aplicación en el servidor local
shinyApp(ui, server)
```


Exportamos el resultado en excel

```{r}
writexl::write_xlsx(resultado,"output/proyecciones_provincia_sexo_edad.xlsx")
```

