---
title: "Propuesta borrador TP Final"
subtitle: "MGAIE - UNTREF - Visualiuzación de datos de Salud con Shinny"
author: "Betsy Cohen"
date: "2023-09-06"
output:
  rmdformats::downcute:
    highlight: kate
    self_contained: true
    thumbnails: true
    gallery: true
    df_print: kable
pkgdown:
  as_is: true  
---

```{r, setup, include=FALSE}
library(tidyverse)
library(janitor)
library(readxl)
library('DT')
library(sf)
library(ReDaMoR)

data_dict <- function(df, desc = rep("", ncol(df))) {
  data.frame(
    Nombre = names(df),
    Tipo = sapply(df, class),
    Descripción = desc,
    #Categorias = sapply(df, function(x) ifelse(is.factor(x), paste(levels(x), collapse = ", "), NA)),
    check.names = FALSE,
    row.names = NULL
  )
}

```


## Propuesta general

Elaborar un tablero que visualice la información de datos abiertos en salud de la provincia de Buenos Aires acerca de la ifraestructura pública disponible y su rendimiento.


Establecimientos de salud públicos

## Datasets dispnibles

```{r, warning=FALSE}

### Datos con ref unid. analisis establecimiento

#Establecimientos de salud públicos 2022.
establecimientos<- read.csv("https://catalogo.datos.gba.gob.ar/dataset/91743f68-bc82-4475-baca-7d5d6908eee8/resource/c2d51824-c61d-4374-a014-cca5b76b082a/download/establecimientos-salud-publicos.csv", sep = ";") 

establecimientos_sh <-  read_sf("fuentes/establecimientos_salud_publicos/Establecimientos_salud_publicos_alta_al20220721.shp")

rendimientos_establecimientos_2005_2022 <- read.csv("https://catalogo.datos.gba.gob.ar/dataset/219d6b32-2e34-40cb-913d-b05c47cab75f/resource/8c3130cb-61ad-4014-b829-503b214ba3c0/download/rendimientos-hospitalarios_2005-2022.csv")


# proyecciones poblacionales para provincia de buenos aires
proy_poblacion_pba <- readxl::read_xlsx("fuentes/proyecciones_provincia_sexo_edad.xlsx") |> 
  filter(juri_nombre == 'BUENOS AIRES') 



### Datos con Agregación geográfica pero sin establecimiento --------------------------------------------------

#Estos dataset podrían mostrar algunas estadísticas por regiones sanitarias (funcionaría como clave elemento común a todos)

# Egresos hospitalarios
# Datos correspondientes a los egresos hospitalarios del sistema de salud provincial
# "https://catalogo.datos.gba.gob.ar/dataset/baf07a7a-8cd2-47ad-bae0-52c6f3b45bb7/resource/af100ed1-8030-4543-9582-7233f5f68548/download/egresos_2016-2020.rar"

#egresos_hsp <- read.csv("G:/Mi unidad/MGAIE/18.Visualizacion salud/mgaie_salud/Planificacion TP final/fuentes/egresos_2016-2020.csv", sep=";")

camas_agudas_cronicas_2014_17 <- read.csv("https://catalogo.datos.gba.gob.ar/dataset/338be580-5f9c-443a-aeb5-86c533ae5bfe/resource/6f3f60d3-699d-43fd-b2c4-09072c97c162/download/camas-agudas-cronicas.csv")

camas_agudas_cronicas_2018_22 <- read.csv("https://catalogo.datos.gba.gob.ar/dataset/338be580-5f9c-443a-aeb5-86c533ae5bfe/resource/57f969ad-d252-4f46-a429-a9414533a3db/download/camas-agudas-cronicas-establecimiento_2018-2022.xlsx")

camas_criticas_2009_2017 <- read.csv("https://catalogo.datos.gba.gob.ar/dataset/b60257fb-a914-4a27-a54c-6f2a91b3154d/resource/72b62bd4-aef0-4a05-a67d-c4b92d07e660/download/camas-criticas.csv")

camas_criticas_2009_2017 <- read.csv("https://catalogo.datos.gba.gob.ar/dataset/b60257fb-a914-4a27-a54c-6f2a91b3154d/resource/72b62bd4-aef0-4a05-a67d-c4b92d07e660/download/camas-criticas.csv")



### Otros mapeables de la infraestructura

oficinas_ioma <- read.csv("https://catalogo.datos.gba.gob.ar/dataset/3fffcf9e-e8df-49a3-b8cd-a4cce2425d50/resource/95b5670b-df27-4a8b-a3af-1ed8f64cf056/download/oficinas-de-atencion-ioma.csv") 



```

## Diseño general

La app debería tener tres solapas:

**1 estadisticas de poblacionales de población del establecimiento:**

layout: fluidRow

-Panel central con mapa 
-cajas en la parte superior (info box) con indicadores:

- población de influencia = sumatoria de la población del municipio en el cual se encuentra situado el establecimiento
- tasa de natalidad de la población
- tasa de mortalidad de la población
- n° de region
- camas agudas de la region sanitaria en 2022
- camas críticas de la region sanitaria en 2022

**2 estadisticas de rendimiento de establecimiento:**

¿Unidad de resumen por regiuón sanitaria es útil?

layout: sidebarLayout

En el costado se tienen que mostrar los filtros con los siguientes niveles:

- Partido (selector múltiple)
- Región sanitaria (nrs)
- Tipo de financiamiento (tes)
- Modalidad de atención (mod)

Panel central graficos  y tablas resumen de evolución de:
- consultas médicas
- interconsultas
- egresos
- promedio de camas disponinles
- dias de camas disponibles
- tasa de mortalidad hospitalaria

Algun indicador (regresión lineal) de probabilidad de cama disponible?

**3 Documentación:**

layout: fluidRow
Indica las definiciones y fuentes tratadas.

## ETL

### Tabla rendimientos

Los id de establecimientos de la tabla de rendimientos tienen tiene muchos NA


```{r}

#el left join por id parece funcionar ok pero hay mucho NA
# rendimientos_establecimientos_2005_2022 |> 
#   mutate(id = as.numeric(establecimiento_id)) |> 
#   left_join(establecimientos, by = "id") |> 
  
  
```

