---
title: "MGAIE - Visualización en Salid - Clase 1"
author: "Betsy Cohen"
date: "`r Sys.Date()`"
output: html_document
---

```{r setup, include=FALSE}
knitr::opts_chunk$set(echo = TRUE)


### librerias
library(tidyverse)
library(janitor)
library(readr)
```

## Intro

Este es un archivo para testear que esté bien conectado el git, tal cual vimos en la clase 1 de la materia y que podemos encontrar en <https://agsantoro.github.io/untref2023/RMD/RMD02Tutorial/Tutorial1.html>.

El usuario en git ya lo teniamos por lo que simplemente hicimos la configuración inicial de git a través del git cmd 

**Configuración de usuario y mail**
git config --global user.name "BetsyCohen"
git config --global user.email "betsabecohen@gmail.com"

**Configuración para windows**
git config --global core.autocrlf true

y finalmente chequeamos que haya quedado bien con:
git config --list


Luego creamos un repo en github y luego iniciamos un proyecto en R con control de cambios para poder duplicar ese repo

## Prueba de ETL

```{r cars}
# traer una base cualquiera
epidemio_dengue_ba <- read_delim("https://cdn.buenosaires.gob.ar/datosabiertos/datasets/ministerio-de-salud/reporte-epidemiologico-de-dengue/casos_dengue.csv",
                                 delim = ";", escape_double = FALSE, trim_ws = TRUE)

glimpse(epidemio_dengue_ba)

```

